【裁判字號】    96,重訴,1323
【裁判日期】    980421
【裁判案由】    返還不當得利等
【裁判全文】
臺灣臺北地方法院民事判決            96年度重訴字第1323號
原      告  安泰人壽保險股份有限公司
法定代理人  乙○○
訴訟代理人  黃宗正律師
被      告  丙○○
訴訟代理人  蘇家宏律師
複代理人    朱慧倫律師
上列當事人間請求返還不當得利事件，本院於中華民國98年4 月
2日言詞辯論終結，判決如下：
    主      文
被告應給付原告新臺幣壹仟貳佰捌拾貳萬陸仟貳佰捌拾參元，及
自民國九十六年十月十六日起至清償日止，按年息百分之五計算
之利息。
原告其餘之訴駁回。
訴訟費用由被告負擔百分之九十四，餘由原告負擔。
本判決第一項於原告以新臺幣肆佰貳拾柒萬陸仟元供擔保後，得
假執行。但被告以新臺幣壹仟貳佰捌拾貳萬陸仟貳佰捌拾參元為
原告預供擔保，得免為假執行。
原告其餘假執行之聲請駁回。
    事實及理由
壹、程序方面
    原告起訴時之法定代理人為翟健，嗣於訴訟繫屬後變更為乙○○，有公司變更登記表1 紙附卷可稽（本院卷第422 頁背
    面），原告依民事訴訟法第176 條之規定，具狀聲明承受訴
    訟，應予准許。
貳、實體方面
一、原告起訴主張：被告與其配偶甲○○均為原告公司之業務員
    ，於民國92年12月間，訴外人甲○○向盧琪隆招攬保險，雙
    方簽訂5 份保險契約，並以被告為承辦業務員向原告公司送
    件，原告核准保單後，乃核發首年佣金1863萬7531元、及季
    獎金（首年佣金之16%）298萬2005元，合計2161萬9536 元
    予被告。嗣盧琪隆向原告提出申訴，表示甲○○招攬保單時
    所說明之內容與實際完成之保單內容不符，且保費變更同意
    書亦非盧琪隆所親簽，經原告調查確認後認上開保單非由本
    人親自簽名而無效，乃指派其他人員與盧琪隆協調，盧琪隆
    始同意就其中編號Ｚ000000000-000、及Ｚ000000000-000兩份
    保單補行簽名，並以猶豫期變更方式更動保單內容。其餘Ｚ0
    00000000-000、Ｚ000000000-000及Ｚ000000000-0000份保單
    則因盧琪隆不同意而無效。原告公司向要求業務員應親見保
    險當事人或相關權利人親自於保險文件上簽名，如遇有保險
    當事人事後爭執未親見親簽保險文件，經原告公司查明屬實
    者，將懲處業務員，並補送該保險文件給保險當事人補正，
    若當事人拒絕補簽確認，該保險文件即不生效力，此要保方
    針已行之多年，且於安泰人壽業務品質評鑑辦法第6 條第4
    款明文規定，昭知所有業務員一體遵守，且被告及其配偶甲○○於91年9 月23日已因未親見保戶於要保書上親簽引發爭
    議而分別遭審議小組議決處分，甲○○嗣因偽造有價證券遭
    法院判刑確定而經原告公司解任在案，被告斷無不知之理，
    被告因掛名招攬上述5 份保險單而獲得原告核發之獎金，上
    述5 份保單既經查明契約變更同意書 (即體檢加費同意書）
    並非盧琪隆本人簽名，且盧琪隆亦未授權其配偶畢加綠代為
    簽名，則上述5 份保險單應不生效力，被告取得上述首年佣
    金1863萬7531元及季獎金298 萬2005元之法律上原因已不存
    在，自應返還原告。又兩造間所簽立之業務專員/ 行銷主任
    合約書第4 條第2 項約定「甲方 (即被告)所 招攬之保險契
    約若未經乙方 (即原告)承 保、或保戶於猶豫期變更或退保
    、或該保險契約因任何原因無效，或乙方依保險法第64條規
    定解除該保險契約、或保戶辦理保全變更或退保、或甲方違
    反改換條件辦法者，乙方不給付甲方此部分原承保或減少之
    額度所應得之工資及各類獎金，已發放者，甲方應返還之，
    乙方亦得自甲方其他報酬中抵銷之。甲方離職後亦同。」。
    本件被告招攬保險違反上開規定，致前述5 份保險單不生效
    力，依約被告自應將其原領得之獎金2161萬9536元返還原告
    。爰依不當得利及上開合約書之法律關係，先為一部請求等
    語。並聲明：(一)被告應給付13,644,949元及自起訴狀繕本送
    達翌日起至清償日止，按年息5%計算之遲延利息。(二)原告願
    供擔保，請准宣告假執行。
二、被告則以：
  (一)系爭5 份保險契約係由盧琪隆親自簽名，僅因其體檢結果肝
    功能異常及膽固醇偏高，須提高保險費率，原告因而請被告
    及甲○○將5 份新契約變更通知單暨要保人/ 被保險人同意
    書（下稱系爭同意書）交予盧琪隆，惟因盧琪隆不在家，被
    告及甲○○乃將同意書交予其配偶丁○○，商請丁○○於期
    限截止前，向盧琪隆確認後交回系爭同意書，丁○○並向被
    告及訴外人甲○○表示其已獲得盧琪隆之授權，並於簽名後
    先將系爭同意書傳真予被告，其後被告再向其拿取系爭同意
    書正本，盧琪隆並已依約支付保險費，故系爭保險契約為合
    法有效。被告已完成保險契約之簽訂並收受保險費，被告於
    僱傭關係存續時領取酬金，自具有法律上原因，縱使原告嗣
    後另與盧琪隆改變原訂保險契約內容，亦不影響被告既得之
    權利，原告依不當得利請求被告返還酬金，自無理由。又契
    約之簽訂本無須本人親自為之，第三人如經本人之授權，其
    所為行為之法律效果即歸屬於本人，是縱系爭同意書係由丁○○所代簽，然盧琪隆事後確已支付系爭保險契約之保險費
    觀之，系爭保險契約非僅經事前之授權，亦顯有事後承認之
    事實，故本件保險契約應屬合法有效。
  (二)再者，保險契約之保戶權益確認書及要保書上註明「以下均
    應由本人親自簽名」、「本要保書係在本人輔導下填寫，並
    經被保險/ 要保人/ 法定代理人親自填寫及簽名」等文字，
    並要求業務員及要保人簽名，可知上開二份文件有業務員親
    見本人親自簽名之需求，然反觀系爭同意書上並無相同之加
    註，亦無業務員簽名之欄位，可見系爭同意書無須本人親自
    簽名，業務員亦無須親見，故原告以系爭同意書非盧琪隆親
    自簽名，且被告未親見為由，主張系爭保險契約無效云云，
    尚無可取。又縱使被告未親見且未取得盧琪隆親自簽名之系
    爭同意書，亦僅係兩造間之內部規定，系爭保險契約是否有
    效仍應回歸保險法及民法之相關規定加以認定，原告以公司
    內部規定主張系爭保險契約無效云云，並無理由。系爭保險
    契約係於92年12月間所簽訂，並於93年1 月間交付保險契約
    正本，迄至93年5 月5 日已逾十天猶豫期間，依規定系爭保
    險契約自不得再行變更。原告以猶豫期間之方式另行變更Ｚ0
    00000000-000號及Ｚ000000000-000號保險契約，並不合理。
    況戊○○於93年3 月26日即提出申訴，足見盧琪隆於93年3
    月26日前早已得知系爭保險契約之內容，卻遲至93年5 月5
    日始向原告申請變更系爭保險契約之內容，已逾猶豫期間，
    依原告公司之規定本不應准許盧琪隆之變更申請，原告私自
    與盧琪隆協議變更系爭保險契約之內容，不應影響被告既得
    之權利。
  (三)查本件業務專員/ 行銷主任合約書第4 條第2 項規定，被告
    所招攬之保險契約如嗣後有變更、退保或無效等情形，被告
    須返還酬金及季獎金，然其規定乃係原告預定用於同類契約
    而訂定之條款，且按其情形縱使保險業務員沒有故意、過失
    ，僅嗣後保險契約內容有所變更，保險業務員即須返還酬金
    及季獎金，而不論該變更是否是由於公司或客戶自己之原因
    所致，保險業務員均須返還之，於此情形乃係對保險業務員
    （即被告）之權利有所限制且造成其重大之不利益，更何況
    系爭保險契約係原告私自與盧琪隆協議變更契約內容，更不
    應因此影響被告既得之權利，因而本條款顯失公平，故該部
    分約定，依民法第247 條之1 之規定應屬無效。
  (四)原告依系爭保險契約收取之保險費為4461萬1894元，而其嗣
    後私自與盧琪隆變更契約後之保險費為4461萬5075元，可見
    原告並未因此受有損害或減少收入，原告自無理由要求被告
    返還酬金。且縱原告主張受有損害，然此損害係原告嗣後私
    自與盧琪隆變更契約所致，原告更無以此作為要求被告返還
    酬金之理由。況系爭保險契約於92年12月簽訂時即合法有效
    ，盧琪隆亦已支付保險費，被告依當時有效之保險契約領取
    第一期酬金，並無任何不當得利可言，退一步言之，姑不論
    系爭保險契約原告不得自行變更，縱使原告嗣後變更系爭保
    險契約，亦僅係被告第二期可領取多少酬金之計算基礎變更
    之問題，不應因此影響被告原已合法領取之第一期酬金，故
    原告要求被告返還其已合法取得之酬金，顯無理由。
  (五)並聲明：(1)原告之訴駁回。(2)如受不利判決，願供擔保請准
    免為假執行。
三、兩造不爭執事項:
  (一)被告與其配偶甲○○均為原告公司之業務員，被告及甲○○
    向盧琪隆招攬5 份保險契約（編號Ｚ000000000-000、Ｚ00000
    0000-000、00000000-000、Ｚ000000000-000及Ｚ000000000-0
    00號）後，由被告掛名送件，向原告公司領取（扣稅後）首
    獎金17,519,279元、及（扣稅後）之季獎金2,803,084 元（
    見本院卷二第139 頁背面）。
  (二)原告已向盧琪隆收取之第一年保險費原為44,611,894元，其
    後因保險契約變更，實際收取之保險費改為44,615,075元（
    見本院卷二第45頁）。
  (三)本件變更後之保險契約自簽收條起算已逾十天猶豫期間（見
    本院卷二第48頁背面）。
四、原告主張因被告所招攬之保險契約無效，其應返還溢領之業
    績獎金等情，然為被告所否認，並以前詞置辯，是本件之爭
    點厥為：(一)系爭5 份保險契約之效力為何？(二)被告因簽訂系
    爭保險契約所取得之獎金，是否應負不當得利之返還責任？
    茲分別述析如下：
  (一)系爭5份保險契約之效力為何？
  (1)原告主張被告及甲○○於92年12月間所招攬之系爭5 份保險
    契約雖經盧琪隆親自簽名，嗣因盧琪隆體檢結果肝功能異常
    及膽固醇偏高，須提高保險費而另行簽立「新契約變更通知
    單暨要保人/ 被保險人同意書」，然該同意書並非盧琪隆親
    自簽名乙節，業據證人戊○○結證稱：我是跟證人甲○○接
    觸，…，我跟甲○○說保單出來要給我看，但後來沒有給我
    看，隔年2 、3 月我才知道甲○○將保單拿給丁○○，…，
    且我發現盧琪隆的簽名有問題，筆跡不是他的，所以我問丁○○是怎麼回事，證人丁○○說甲○○將保單送給她，並稱
    夫妻可以代簽，系爭保單是丁○○簽名，我當場打電話給盧
    琪隆，盧琪隆說他不知道代簽的事情等語（見本院卷一第30
    頁），且證人甲○○亦證稱：因為當時時間緊急，我請核保
    處傳真同意書給我，我送去給丁○○，丁○○傳真給我後，
    由我傳真與核保處。同意書正本是我與被告拿到丁○○家裡
    ，請他轉交給盧琪隆簽名後，我再去跟丁○○拿，我去拿時
    盧琪隆不在等語（見本院卷一第44頁），顯見系爭同意書上
    「盧琪隆」之簽名確非盧琪隆本人所親簽，而係由丁○○所
    代簽甚明，證人丁○○證稱：伊並未在同意書上簽名云云（
    見同卷第28頁），與前揭證詞相左，尚難憑採。從而，原告
    此部分主張，應堪信為真實。
  (2)次按，夫妻於日常家務，互為代理人，民法第1003條第1 項
    定有明文，足知夫妻僅於日常家務有互為代理人之權限，而
    保險契約之簽訂、契約內容之變更，事關契約當事人之權益
    ，非可認定為日常家務，自無互為代理之權限。又丁○○僅
    因夫妻關係而代收被告所交付之同意書，依一般社會觀念，
    尚難認其有代為變更契約內容之權，且保險費之變更，關係
    保險契約當事人權益至鉅，被告自有向盧琪隆本人查證確認
    之必要，是被告以丁○○為盧琪隆之配偶，並有權處理投保
    事宜為由，抗辯本件保險契約應合法有效云云，殊無可取。
    又盧琪隆當時並不知悉系爭5 份保險契約嗣經原告審核後提
    高保費，且保費之繳納亦係由甲○○通知戊○○後，逕以授
    權盧琪隆帳戶扣款之方式繳交，並非盧琪隆前往繳交等節，
    業據證人戊○○證述在卷，且有保險費自動申請暨約定書附
    卷可憑（見本院卷一第289 頁），自難認盧琪隆於同意書簽
    訂時已知悉變更後保險契約之內容，並據此繳納保險費，被
    告抗辯系爭保險契約業經盧琪隆繳納保費，應已承認5 份保
    單之效力云云，固不足採；然代理係代理人於代理權限內，
    以本人名義向第三人為意思表示或由第三人受意思表示，而
    其效力直接歸屬於本人的行為，保險契約既為契約之一種，
    而締約之意思表示本得以代理方式為之，在保險法無其他特
    別規定之情況下，民法關於代理之規定仍應適用之，從而原
    告主張非經本人簽字簽名之保險契約均屬無效云云，亦難憑
    採。本件保險契約既經盧琪隆之配偶未經授權而簽訂之，自
    屬無權代理之法律行為，其效力應依民法之規定定之。
  (3)承上，按無代理權人以代理人之名義所為之法律行為，非經
    本人承認，對於本人不生效力，民法第170 條第1 項定有明
    文；是盧琪隆前開締約之意思表示仍非無效而僅屬效力未定
    。查系爭5 份保險契約中Ｚ000000000-000、Ｚ000000000-000
    及Ｚ000000000-000等三份保單嗣已因盧琪隆拒絕承認而無效
    ；另編號Ｚ000000000-000、及Ｚ000000000-000兩份保單則經
    盧琪隆本人簽名承認，並以猶豫期變更方式更動保單內容，
    將保單Ｚ000000000-000中之「安泰新保本增額終身壽險」繳
    費年期由20年期縮短為10年期，並取消「安泰新定期人壽保
    險」附約，「安泰富貴保本終身壽險」繳費年期則由終身繳
    費縮短為5 年期，並將保險金額由6 千萬元減少為5,777 萬
    元，盧琪隆嗣已據此補交變更契約後之保險費差額3,181 元
    等情，業據原告提出補費通知函及存款單各1 份、新契約變
    更通知單暨要保人/ 被保險人同意書2 份附卷為憑（見本院
    卷一第73-74 頁、257 頁、380 頁），而系爭編號Ｚ0000000
    00-000、及Ｚ000000000-000兩份保單既僅略修改契約內容，
    而未變更契約之同一性，顯然盧琪隆已承認其配偶丁○○代
    理其簽立系爭2 份保約之法律行為，則原告置其前述無權代
    理行為業經本人嗣後承認而生效於不論，仍主張此2 份保約
    之訂立無效，即屬無據。
  (4)綜上所述，系爭5 份保險契約中Ｚ000000000-000、Ｚ0000000
    00-000及Ｚ000000000-000等三份保單，其後已因盧琪隆拒絕
    承認而無效；另編號Ｚ000000000-000、及Ｚ000000000-000兩
    份保單既經盧琪隆本人事後承認，而僅就契約內容加以變更
    ，自仍屬有效。
  (二)被告因簽訂系爭保險契約所取得之獎金，是否應負不當得利
    之返還責任？
  (1)查兩造間所簽立之業務專員/ 行銷主任合約書第4 條第2 項
    約定「甲方（即被告）所招攬之保險契約若未經乙方（即原
    告）承保、或保戶於猶豫期變更或退保、或該保險契約因任
    何原因無效，或乙方依保險法第64條規定解除該保險契約、
    或保戶辦理保全變更或退保、或甲方違反改換條件辦法者，
    乙方不給付甲方此部分原承保或減少之額度所應得之工資及
    各類獎金，已發放者，甲方應返還之，乙方亦得自甲方其他
    報酬中抵銷之。甲方離職後亦同。」（見本院卷一第61頁）
    。本件系爭5 份保單之變更同意書乃丁○○未經其配偶盧琪
    隆授權而簽立，本屬效力未定，其中3 份保單嗣因盧琪隆拒
    絕承認而無效，另2 份保險契約則係因可歸責於被告之事由
    ，未經向本人確認即任由其配偶代為簽立，致盧琪隆有權重
    新修改契約內容，則依上開規定，原告因此溢發與被告之業
    績獎金，自應依上開規定負返還之責。
  (2)被告雖抗辯系爭保險契約已逾越十天猶豫期間，原告自行同
    意盧琪隆變更保單內容，不得請求被告返還獎金云云。惟查
    ，所謂「猶豫期間」乃要保人得撤銷保單權利之期間；即要
    保人於保險單送達之翌日起算十日內，得向保險公司撤銷保
    險契約，保險公司即退還要保人所繳之保險費，是猶豫期間
    顯係以合法有效之契約為前提；本件系爭5 份保險契約均非
    有效成立之保單，而僅為效力未定之保險契約，已如前述，
    則保險公司應僅得依民法第170 條第2 項之規定，定相當期
    限催告要保人是否承認，尚難認有「猶豫期間」之適用，被
    告此部分抗辯，自無可取。
  (3)第查，被告固指稱上開合約書第4 條第2 項為對其為重大不
    利益之約定，且顯失公平，依民法247 條之1 規定應屬無效
    云云。然查原告為保險公司，則在保險人取消洽定之保險契
    約時，其所屬之業務員本即無再向保險人收取獎金之權，已
    收取之獎金亦應退還，且在保險公司同意取消保險契約之情
    形下，與身為保險業務員之被告同受有重大不利益，今系爭
    契約中有3 份既因未經本人親自簽名而無效，另2 份則因要
    保人變更之保單內容致保險公司減少利潤，則一方面固使被
    告發生返還獎金予原告之效果，然原告亦同時須將此3 份保
    險契約所收取之保費退還，並同意要保人縮短繳費年期及取
    消附約，即取消保單之結果造成本件兩造同受其害，足認上
    開約定事項顯非以追求原告一己利益為目的而定之條款，則
    依兩造基於僱傭契約所生主要權利義務，並按法律規定加以
    綜合判斷，尚難謂有顯失公平之情形，是被告抗辯該條款約
    定違反民法第247 條之1 第4 款規定無效，並不可採，其應
    依兩造合約書第4 條第2 項之規定，將溢領之獎金返還原告
    。
  (4)承上，被告向盧琪隆招攬5 份保險契約後，向原告公司領取
    稅後之首獎金為17,519,279元、季獎金2,803,084 元，合計
    為20,322,363元。然變更後之2 份新保險契約，被告稅後僅
    得領取首獎金6,462,138 元、季獎金1,033,942 元，合計為
    7,496,080 元，此為兩造所不爭執（見本院卷二第139 頁背
    面），是原告依合約書第4 條第2 項之規定，自得請求被告
    返還溢發之業績獎金12,826,283元（計算式：20,322,363-7
    ,496,080 ＝12,826,283） 。又被告非自始即知其受領保險
    費無法律上原因已如前述，本件被告至遲於收受起訴狀繕本
    送達之日即應知悉其受領保險費為無法律上原因，是原告就
    前揭請求1,282 萬6,283 元，併請求自起訴狀繕本送達翌日
    起至清償日止，按年息5 ％計算之利息部分，為有理由，逾
    此部分之請求，即屬無據。
五、綜上所述，原告依據合約書、及不當得利之法律關係，請求
    被告給付原告1,282 萬6,283 元及自96年10月16日起至清償
    日止按年息5 ％計算之利息部分，為有理由，應予准許；逾
    此範圍之請求，為無理由，應予駁回。
六、本判決第1 項原告勝訴部分，兩造均陳明願供擔保請准宣告
    假執行或免為假執行，爰分別酌定相當之擔保金額併宣告之
    。至原告敗訴部分，其假執行之聲請，因其訴遭駁回而失所
    附麗，應併予駁回。
七、本件之事實及法律關係已臻明確，兩造之其餘主張陳述及攻
    擊防禦方法，對判決之結果無影響，爰不一一加以論述，附
    此敘明。
八、訴訟費用負擔之依據：民事訴訟法第79條。
中    華    民    國    98    年    4     月    21    日
                  民事第五庭  法  官    吳佳薇
以上正本係照原本作成。
如對本判決上訴，須於判決送達後二十日之不變期間內，向本院
提出上訴狀。
中    華    民    國   098    年    4     月    21    日
                              書記官    許博為


司法院資訊處製作；財團法人民間司法改革基金會備份。
